【裁判字號】    99,訴,79
【裁判日期】    990827
【裁判案由】    確認通行權存在
【裁判全文】
臺灣桃園地方法院民事判決                99年度訴字第79號
原      告  吳桂逢
            陳鳳娥
            李仁皓
共      同
訴訟代理人  鍾明達律師
被      告  李清山
            江李淑貞
            李清揚
上列當事人間請求確認通行權存在事件，於民國99年8 月6 日言
詞辯論終結，本院判決如下：
    主  文
確認原告吳桂逢就被告李清山所有、坐落桃園縣龍潭鄉○○段四
九三地號如附圖所示A 部分（面積二點六五平方公尺）之土地有
通行權存在。
確認原告陳鳳娥就被告江李淑貞所有、坐落桃園縣龍潭鄉○○段
四九五地號如附圖所示B 部分（面積二點六五平方公尺）之土地
有通行權存在。
確認原告李仁皓就被告李清揚所有、坐落桃園縣龍潭鄉○○段四
九六地號如附圖所示C 部分（面積二點六五平方公尺）之土地有
通行權存在。
原告其餘之訴駁回。
訴訟費用由被告負擔二分之一，餘由原告負擔。
    事實及理由
壹、程序方面：
一、按確認法律關係之訴，非原告有即受確認判決之法律上利益
    者，不得提起之，民事訴訟法第247 條第1 項定有明文。而
    所謂即受確認判決之法律上利益，係指法律關係之存否不明
    確，原告主觀上認其在法律上之地位有不安之狀態存在，且
    此種不安之狀態，能以確認判決將之除去者而言（最高法院
    52年台上字第1240號判例意旨參照）。原告吳桂逢、陳鳳娥
    、李仁皓主張渠等就被告李清山所有坐落桃園縣龍潭鄉○○
    段493 地號土地、被告江李淑貞所有同段495 地號土地、被
    告李清揚所有同段496 地號土地如附圖所示A 、B 、C 部分
    ，面積各為2.65平方公尺之土地有通行權存在，惟為被告等
    所否認。是兩造間袋地通行權之法律關係是否存在，在原告
    等主觀上認有不安狀態存在，即屬不確定，而此種不確定之
    狀態復得以本確認判決加以除去，揆諸前揭判例意旨，原告
    等提起本件確認之訴，堪認有即受確認判決之法律上利益，
    合先敘明。
二、按訴狀送達後，原告不得將原訴變更或追加他訴，但請求之
    基礎事實同一者、擴張或減縮應受判決事項之聲明者，不在
    此限，民事訴訟法第255 條第1 項第2 款、第3 款分別定有
    明文。原告於起訴狀，請求確認原告吳桂逢就被告李清山所
    有之桃園縣龍潭鄉○○段493 地號土地（面積10.02 平方公
    尺）、原告陳鳳娥就被告江李淑管所有之同段495 地號土地
    （面積10.03 平方公尺）、原告李仁皓就被告李清揚所有之
    同段496 地號土地（面積10.03 平方公尺）之土地，均有通
    行權，嗣於本院審理時，減縮其請求確認通行權之範圍，為
    如附圖所示之A 、B 、C 部分之土地；經查，原告上開聲明
    之變更，其請求權之基確同一，且為減縮應受判決事項之聲
    明，是原告上開聲明之變更，於法相符，應予准許。
貳、實體方面：
一、原告起訴主張：
    (一)緣坐落桃園縣龍潭鄉○○段（以下簡稱同段）506 地號土
      地為原告吳桂逢所有，同段504 地號土地為原告陳鳳娥所
      有，同段503 地號土地為原告李仁皓所有；而前開土地連
      接至公路之鄰地分別為被告李清山所有之同段493 地號土
      地、被告江李淑貞所有之同段495 地號土地、被告李清揚
      所有之同段496 地號土地。原告所有之同段506 地號、50
      4 地號、503 地號土地與公路即桃園縣龍潭鄉○○路均無
      適宜之聯絡，不能為通常之使用，需通過被告上揭493 地
      號、495 地號、496 地號土地始能通行至公路。孰料被告
      等竟訴請拆屋還地，擬將渠等之土地出售予第三人，並設
      置障礙物、刻意阻礙原告通行前開被告等所有之土地。
    (二)按土地因與公路無適宜之聯絡，致不能為通常之使用者，
      除因土地所有權人之任意行為所生者外，土地所有人得通
      行周圍地以至公路，民法第787 條第1 項訂有明文，此謂
      之「袋地通行權」，而周圍地所有人則負有容忍通行之義
      務。揆諸上開規定意旨，民法創設袋地通行權，乃喻有發
      揮袋地之利用價值，使地盡其利，增進社會經濟之公益目
      的，是以袋地無論由所有權人或其他利用權人使用，周圍
      地之所有權人及其他利用權人均有容忍其通行之義務。
    (三)原告等所有之同段506 地號、504 地號、503 地號土地並
      無與公路適宜聯絡之通道，唯有通行經過被告等所有同段
      493 地號、495 地號、496 地號土地以至公路最為適合，
      符合上揭條文所規定適宜之聯絡及通行之條件。此外，被
      告上開所有之土地依桃園縣政府民國94年9 月9 日府工土
      字第0940250682號函所示，確係經龍潭鄉○設○○路面供
      公眾通行使用之村里道路。綜上所述，爰依民法第787 條
      第1 項規定提起本件訴訟，並聲明：
      1.確認原告吳桂逢就被告李清山所有坐落桃園縣龍潭鄉○
        ○段493 地號內如附圖所示A 部分面積2.65平方公尺之
        土地，有通行權存在。
      2.確認原告陳鳳娥就被告江李淑貞所有坐落桃園縣龍潭鄉
        ○○段495 地號內附圖所示B 部分面積2.65平方公尺之
        土地，有通行權存在。
      3.確認原告李仁皓就被告李清揚所有坐落桃園縣龍潭鄉○
        ○段496 地號內如附圖所示C 部分面積2.65平方公尺之
        土地，有通行權存在。
      4.被告李清山就其所有坐落桃園縣龍潭鄉○○段493 地號
        內如附圖所示A 部分面積2.65平方公尺之土地範圍內、
        被告江李淑貞就其所有坐落桃園縣龍潭鄉○○段495 地
        號內如附圖所示B 部分面積2.65平方公尺之土地範圍內
        、被告李清揚就其所有坐落桃園縣龍潭鄉○○段496 地
        號內如附圖所示C 部分面積2.65平方公尺之土地範圍內
        ，均不得設置任何障礙物及妨礙原告等通行。
二、被告辯稱：原告上開所有之土地確係位於被告上開所有土地
    之後方，而被告之土地緊鄰桃園縣龍潭鄉○○路。惟原告於
    被告之土地上搭建騎樓占用，雖經訴請拆屋還地確定，然並
    未執行完畢，原告仍占有被告之土地，且原告土地後方之防
    火巷遭人搭建違章建築而無法通行，若原告將該違章建築拆
    除，即可通行至中興路，而毋庸提起本件訴訟。是原告提起
    本件訴訟為無理由，並聲明：原告之訴駁回。
三、本院之判斷：
    (一)經查，桃園縣龍潭鄉○○段506 地號土地為原告吳桂逢所
      有（其上建物之門牌號碼為桃園縣龍潭鄉○○村○○路30
      3 號）、同段504 地號土地為原告陳鳳娥所有（其上建物
      門牌號碼為桃園縣龍潭鄉○○村○○路307 號）、同段50
      3 地號土地為原告李仁皓所有（其上建物門牌號碼為桃園
      縣龍潭鄉○○村○○路309 號）；又同段493 地號、495
      地號、496 地號土地分別為被告李清山、江李淑貞、李清
      揚所有，分別坐落原告吳桂逢、陳鳳娥、李仁皓上開506
      地號、504 地號、503 地號與桃園縣龍潭鄉○○路之間等
      情，有上開土地之土地登記謄本、地籍圖謄本在卷可稽（
      見本院卷第10頁至第16頁），且為兩造均不爭執，並經本
      院依職權勘驗現場查知明確，有勘驗筆錄在卷可查（見本
      院卷第63頁至第65頁），是此部分之事實堪以認定，合先
      敘明。
    (二)原告主張：渠等所有之上開土地，需經由被告上開土地，
      始能通行至公路即桃園縣龍潭鄉○○路等語，此據被告否
      認在卷，並以前揭情詞置辯。再查：
      1.按土地因與公路無適宜之聯絡，致不能為通常使用時，
        除因土地所有人之任意行為所生者外，土地所有人得通
        行周圍地以至公路，民法第78條第1 項前段定有明文。
        再按土地因與公路無適宜之聯絡，致不能為通常使用者
        ，土地所有人得通行周圍地以至公路，固為民法第787
        條第1 項前段所明定；惟土地是否不能為通常使用，應
        斟酌土地之形狀、面積、位置及用途定之，且民法第78
        7 條第1 項所謂土地與公路無適宜之聯絡，致不能為通
        常之使用，其情形不以土地絕對不通公路為限，即土地
        雖非絕對不通公路，因其通行困難以致不能為通常之使
        用時，亦應許其通行周圍地以至公路，最高法院53年台
        上字第2996號判例意旨、81年度台上字第2453號判決要
        旨可資參照。故審酌袋地通行權是否存在之前提，端視
        該土地是否因通行困難以致不能為通常之使用而定。
      2.經本院依職權勘驗現場，原告所有之上開土地上面均蓋
        有建物，並作為店面使用（原告吳桂逢所有土地所建之
        門牌號碼桃園縣龍潭鄉○○路303 號建物，係作中醫診
        所使用；原告陳鳳娥所有土地所建之門牌號碼同路307
        號建物，係作室內裝潢公司使用；原告李仁皓所有土地
        所建之門牌號碼同路309 號建物，係作藥局使用），其
        建物後方（即非面臨道路部分）有一寬約1 公尺之防火
        巷，惟防火巷2 端均無法出入至桃園縣龍潭鄉○○路；
        被告上開土地均位於原告上開土地與桃園縣龍潭鄉○○
        路之間，現為通道供行人通行或機車停放之用等情，有
        卷附勘驗筆錄在卷為憑（見本院卷第63頁至第64頁），
        復有原告拍攝之現場照片12幀附卷可查（見本院卷第75
        頁至第80頁），是依本院上開勘驗結果，原告所有之上
        開土地後方，雖有防火巷，惟依卷附之地籍圖及本院現
        場勘驗之結果，該防火巷既無法出入至桃園縣龍潭鄉○
        ○路，而原告所有之土地除通行被告上開所有之土地外
        ，別無其他道路可通行至公路，是原告主張其有通行被
        告之土地至桃園縣龍潭鄉○○路一情，堪信為真實。
      3.原告吳桂逢主張其所有土地上方之建物（即門牌號碼桃
        園縣龍潭鄉○○路303 號），係供中醫診所使用，平時
        有病患以輪椅出入、並偶有救護車停放一情，本院審酌
        該建物確係作中醫診所使用，原告上開主張尚非虛妄，
        堪信為真實。本院審酌原告吳桂逢所有之土地上所蓋之
        建物係作中醫診所使用、原告陳鳳娥所有之土地上所蓋
        之建物係作室內裝潢公司使用、原告李仁皓所有之土地
        上所蓋之建物係作藥局使用狀態，以寬約1.2 公尺之道
        路供原告等人出入，堪稱適宜，對被告而言，亦係屬損
        害最小之通行方法，並依上開情節，指示桃園縣大溪地
        政事務所以寬1.2 公尺之路寬，分別於被告所有之上開
        土地東側，分別繪測如附圖之A 、B 、C 三處，供原告
        通行乙節，有勘驗筆錄為憑，復有桃園縣大溪地政事務
        所99年6 月29日溪地測字第0992000420號函及所附之土
        地複丈成果圖1 份可稽（見本院卷第64頁至第66頁）。
        從而，原告主張渠等對於被告所有之土地，如附圖所示
        之A 、B 、C 部分之土地各有通行權，並起訴確認通行
        權存在，為有理由，應予准許。
    (三)原告主張被告在渠等之土地上設置障礙物，阻礙原告通行
      ，故起訴請求被告李清山就附圖所示之A 部分土地、被告
      江李淑貞就附圖所示之B 部分土地、被告李清揚就附圖所
      示之C 部分土地，均不得設置任何障礙物及妨礙原告等通
      行云云。惟查，經本院現場勘驗結果，被告所有之上開土
      地上，已無被告搭建之妨礙通行之障礙物（見本院卷第63
      頁），並有上開現場勘驗照片可稽，並有被告提出、原告
      所不爭執之照片在卷為憑（見本院卷第84頁至第85頁），
      是被告已無設置障礙物等妨礙原告通行之行為，此外，原
      告既有各自通行附圖所示之A 、B 、C 部分土地之權利，
      則被告不得就該部分之土地為設置障礙物等妨礙原告通行
      之行為，然被告尚未為此禁止行為，原告即於聲明主張，
      於法難謂有合，是原告此部分之請求，為無理由，應予駁
      回。
    (四)從而，原告請求確認渠等就被告所有之同段493 地號、49
      5 地號、496 地號，如附圖所示之A 、B 、C 部分土地，
      各有通行權存在，為有理由，應予准許，逾此部分之請求
      ，即屬無據，應予駁回。
四、本件事證已臻明確，兩造其餘主張及舉證，經核與判決基礎
    不生影響，爰不另一一論述，附此敘明。
據上論結，本件原告之訴為一部有理由、一部無理由，依民事訴
訟法第79條、第85條第1 項，判決如主文。
中    華    民    國    99    年    8     月    27    日
                  民事第三庭    法  官  陳心婷
以上正本係照原本作成
如對本判決上訴，須於判決送達後20日內向本院提出上訴狀。如
委任律師提起上訴者，應一併繳納上訴審裁判費。
中    華    民    國    99    年    8     月    27    日
                                書記官  林君燕

司法院資訊處製作；財團法人民間司法改革基金會備份。
